【裁判字號】    88,訴,128
【裁判日期】    890104
【裁判案由】    清償借款
【裁判全文】
臺灣苗栗地方法院民事判決  八十八年度訴字第一二八號
    原      告  甲○○
    訴訟代理人  江錫麒律師
                邱玉汝律師
    被      告  乙○○○
    訴訟代理人  周敬恆律師
    複  代理人  徐正安律師
右當事人間清償借款事件，本院判決如左：
    主    文
原告之訴及假執行之聲請均駁回。
訴訟費用由原告負擔。
    事    實
甲、原告方面：
  一、聲明：
    （一）請求被告給付原告新臺幣二百萬元，及自民國八十八年二月二十四日起至
          清償日止，按年息百分之五計算之利息。
    （二）原告願供擔保，請准宣告假執行。
  二、陳述：
    （一）被告乙○○○及其子范博淵於民國八十六年九月二十一日，共同向原告借
          得新臺幣（下同）二百萬元，並由乙○○○將其所有坐落台中市北區○○
          ○段五九之五六、之七一號土地，及其上第二三三建號（門牌號碼：台中
          市○○○路一一五號）之所有權狀正本交付予原告保管，同時范博淵另簽
          發面額二百萬元之本票乙紙交予原告收執，並載明被告乙○○○及范博淵
          出具之借據可稽。
    （二）按借用人原於約定期限內，返還與借用物種類、品質、數量數同之物，未
          定返還期限者，借用人得隨時返還，貸與人亦得定一個月以上之相當期限
          ，催告返還，民法第四百七十八條定有明文。又給付無確定期限者，債務
          人於債權人得請求給付時，經其催告而未為給付，自受催告時起，負遲延
          責任，其經債權人起訴，或依督促程序送達支付命令者，與催告有同一之
          效力，民法第二百二十九條亦有明定。
    （三）本件兩造間之債務，固未定有清償期限，惟原告已依督促程序聲請鈞院對
          被告核發支付命令，經被告於八十八年二月二十四日收受送達等情，業據
          被告於八十八年三月三日提出之異議狀所自認。是本件債務業於八十八年
          二月二十四日發生催告清償效力無疑，詎被告迄今仍未清償，依前揭民法
          第四百七十八條、第二百二十九條第二項規定，被告自八十八年二月二十
          四日受催告之日起，負遲延責任，原告起訴請求被告應清償本金二百萬元
          及其法定利息，洵屬有據。
    （四）被告雖否認前開借據之真正，惟本件原告除執有被告簽發之借據外，另有
          被告交付之土地及建物所有權狀正本三紙，復有被告之子范博淵簽發之本
          票乙紙為憑，果被告未借得二百萬元，豈有將其所有權狀正本交付原告保
          管，用以擔保本件債務之理。故被告所辯，要屬卸責之詞，不能信為實在
          。
    （三）証據：提出土地及建物所有權狀影本共三紙、本票影本乙紙、借據及保管
                條影本乙紙為証，並聲請本院訊問証人蔡鴻文。
乙、被告方面：
  一、聲明：
    （一）原告之訴駁回。
    （二）如受不利判決，被告願供擔保，請准宣告免為假執行。
  二、陳述：
    （一）被告與原告間自始均不認識，被告根本不知原告為何人，更無藉由中間人
          或介紹人向原告借用二百萬元，直至八十八年二月二十四日接獲原告之聲
          請狀及本院核發之八十八年度促字第一三五五號支付命令時，始知原告主
          張對被告有二百萬元之金錢借貸乙事。其上載有八十六年九月二十一日之
          借據乙紙，其上立據人部分雖有被告之簽章，惟並非真正，原告應負舉証
          証明該借據之真正。
    （二）按消費借貸，因金錢或其他代替物之交付，而生效力，民法第四百七十五
          條定有明文。從而本件究係於何時、以如何方式、交付予何人等交付借款
          之事實，原告自應確切舉証以實其說，否則該借據之內容要難謂其真實。
          至原告主張當時曾將借款匯給介紹人，再由介紹人拿給被告，則純屬臨訟
          卸責之詞，不足採信。蓋於八十七年初，曾有一名男子（即蔡鴻文）偕同
          一名不詳姓名女子至被告處所，謂范博淵（即被告之子）向其借款未還而
          前來討債等語。然其俱未提出任何憑証資料，即使果有金錢借貸債權債務
          關係，亦僅存在於范博淵與蔡鴻文間，亦顯與被告無涉。
    （三）証人蔡鴻文雖於鈞院証述「簽立借據時其有在場，當時是范博淵夫妻拿范
          巫阿粉所簽名之借據從外回到范博淵住處，范博淵再將自己姓名補簽於借
          據上，再將借據交予蔡鴻文，蔡鴻文再將錢交給范博淵」、「當時是交付
          現金二百萬元給范博淵」等語，惟証人之証詞係刻意偏頗迴護原告之詞，
          不足採信。因被告從無在系爭借據上簽章，亦自始不知，更未同意被告之
          子范博淵，經由蔡鴻文而共同向原告借貸二百萬元，此其一；況且被告亦
          未提供所有坐落台中市○區○○○段第五九之五六、之七一地號土地，及
          其上建號二三三號房屋之所有權狀正本予范博淵，並由范博淵持之向原告
          借貸以資擔保，即使上開土地及房屋之所有權狀係由范博淵交付予原告為
          金錢借貸之擔保，要然即認事先業經被告同意。否則依借據所載「立據人
          乙○○○等二人向甲○○借款新臺幣二百萬元，並開立同額本票乙紙」，
          應係乙○○○及范博淵二人共同簽發，焉有僅係范博淵一人獨自一人單獨
          簽發本票予原告，及始終均係范博淵與蔡鴻文間接洽之理。參以証人蔡鴻
          文証稱「去年范博淵未還錢時，我曾到他家找他，才見到他母親乙○○○
          」等語，足見即使果有金錢借貸關係，亦應僅存在於范博淵與原告間，而
          非於兩造間，此其二；何況就本件借款二百萬元，原告謂當時係匯款給介
          紹人，再由介紹人交給被告，然與蔡鴻文証稱其當時係以現金二百萬元交
          予范博淵等語，迥不相符，其就上開借款交付之事實，亦未確切舉証証明
          之。
    （三）証據：請求將系爭借據及保管條送請鑑定。
    理    由
一、原告起訴主張被告乙○○○及其子范博淵於八十六年九月二十一日，共同向原告
    借得二百萬元，並由乙○○○將其所有坐落台中市○區○○○段五九之五六、之
    七一號土地，及其上門牌號碼台中市○○○路一一五號，建號第二三三號建物之
    所有權狀正本交付予原告保管，同時范博淵另簽發面額二百萬元之本票乙紙交予
    原告收執，並書立其上有被告乙○○○及范博淵簽名及蓋章之借據乙紙為証。而
    兩造間之系爭債務，雖未定有清償期限，惟原告已依督促程序聲請對被告核發支
    付命令，經被告於八十八年二月二十四日收受送達。是本件債務業於八十八年二
    月二十四日發生催告清償效力無疑，詎被告迄今仍未清償，爰依民法第四百七十
    八條、第二百二十九條第二項規定，請求被告應清償本金二百萬元及其法定利息
    等語。被告則以被告與原告間自始均不相識，被告根本不知原告為何人，更無藉
    由中間人或介紹人向原告借用二百萬元，被告係於八十八年二月二十四日接獲原
    告之聲請狀及法院所寄發之支付命令時，始知原告主張對被告有二百萬元之金錢
    借貸乙事。原告提出之借據乙紙，其上立據人部分雖有被告之簽章，惟並非真正
    。因被告從無在系爭借據上簽章，亦自始不知，更未同意被告之子范博淵，經由
    蔡鴻文而共同向原告借貸二百萬元；被告亦未提供所有坐落台中市○區○○○段
    第五九之五六、之七一地號土地，及其上建號二三三號房屋之所有權狀正本予范
    博淵，並由范博淵持之向原告借貸以資擔保，即使上開土地及房屋之所有權狀係
    由范博淵交付予原告為金錢借貸之擔保，要難即認事先業經被告同意。本件原告
    究係於何時、以如何方式、將借款交付予被告等交付借款之事實，原告應確切舉
    証以實其說。且即或真有如原告所提出之借據上所示之金錢借貸債權債務關係存
    在，亦僅存在於范博淵與原告間，被告對系爭借款實不知情，原告不應向被告請
    求清償等語資為抗辯。
二、原告主張被告乙○○○及其子范博淵於八十六年九月二十一日，共同向原告借得
    二百萬元，並由被告乙○○○將其所有坐落台中市○區○○○段五九之五六、之
    七一號土地，及其上門牌號碼台中市○○○路一一五號，建號第二三三號建物之
    所有權狀正本交付予原告保管，以為擔保，同時范博淵另簽發面額二百萬元之本
    票乙紙交予原告收執，並書立其上有被告乙○○○及范博淵簽名及蓋章之借據乙
    紙等事實，固據提出土地及建物所有權狀影本共三紙、本票影本乙紙、借據及保
    管條影本乙紙為証，並經其聲請傳訊証人蔡鴻文到庭証述屬實。惟上開原告所提
    出之借據及保管條經本院送請法務部調查局鑑定之結果，認上開借據及保管條上
    被告乙○○○之簽名與乙○○○日常書寫於信封原本及擔保放款借據上之簽名及
    本院當庭命乙○○○書寫之簽名筆劃特徵不符，有法務部調查局八十八年九月十
    六日 (八八)陸 (二)字第八八○六○四九七號鑑定通知書在卷可佐，故被告乙○
    ○○辯稱系爭借據及保管條上乙○○○之簽名與蓋章非其所有，並非真正乙節，
    自堪信為真正。且據原告聲請傳訊之証人蔡鴻文於本院言詞辯論時証稱「（簽立
    借據時我）有在場，那時是范博淵夫妻二人拿乙○○○所簽之借據從外回到范博
    淵自己之住處，然後范博淵再將自己姓名補簽於借據上，再拿該借據給我，我再
    拿錢給他」、「在去年（八十七年）范博淵未還錢，我曾到他家找他（范博淵）
    ，才看到他母親乙○○○」等語觀之，可知被告之子范博淵與原告簽立系爭借據
    及保管條時，被告並未在場，証人亦未親眼看到被告在系爭借據及保管條上簽名
    蓋章，參照上開法務部調查局之鑑定結果以觀，更足佐証被告所稱系爭借據及保
    管條上其之簽名及蓋章，非屬真正，應屬可信。再者，蔡鴻文更且証稱「乙○○
    ○之兒子范博淵要做生意需資金，因我與范博淵熟識，所以就介紹范博淵向（原
    告）甲○○借錢」等語，可見果如原告所稱有系爭借款存在，其借貸關係亦只係
    存在於原告與范博淵間，被告並非系爭借貸契約之當事人。至原告雖以被告曾將
    其所有土地及建物之所有權狀交予其子范博淵，提供作為本件系爭借款之擔保，
    推論被告對於系爭借款應係知情並同意該筆借款，惟衡諸國人之一般習性，將不
    動產所有權狀等物交予如子女等之親人代為辦理與不動產有關之事項者，事所恒
    有，且因至親間之信任關係非比尋常，事後未急於取回者，亦所在多見，如子女
    執以為其他用途，尚難以此遽推論係所有權人同意為此項法律行為，故尚難以此
    即認被告對於系爭借款事前曾經同意，為契約當事人，應負清償之責。而按當事
    人主張有利於己之事實者，就其事實有舉証之責任，民事訴訟法第二百七十七條
    定有明文，本件原告所提出之証據並不能據以認定被告係系爭借款契約之當事人
    ，已如前述，此外，原告復未能就曾借款予被告，被告係系爭借款契約之當事人
    適切舉証以實其說，其遽爾起訴請求被告清償借款，自屬無據，應予駁回。原告
    之訴既遭駁回，其假執行之聲請已失所附麗，應併予駁回，併此敘明。
三、本件事証已臻明確，兩造其餘攻擊防禦方法及舉証，核與判決結果不生影響，爰
    不再逐一審酌論列，附此敘明。
四、據上論結，原告之訴為無理由，依民事訴訟法第第七十八條，判決如主文。
中      華      民      國    八十九    年    一      月      四        日
                                    臺灣苗栗地方法院民事庭
~B法      官  黃桂興
右正本證明與原本無異。
如不服本判決，應於判決送達後廿日內，向本院提出上訴狀。
~B書  記  官  游智凱
中      華      民      國    八十九    年    一      月      四        日


司法院資訊處製作；財團法人民間司法改革基金會備份。
